【裁判字號】    92,上,28
【裁判日期】    921112
【裁判案由】    清償借款
【裁判全文】
台灣高等法院花蓮分院民事判決  九十二年度上字第二八號
    上  訴  人  甲○○
    訴訟代理人  吳明益律師
    被 上 訴人  乙○○
右當事人間請求清償借款事件，上訴人對於臺灣花蓮地方法院九十一年度訴字第二一
五號中華民國九十二年五月十三日第一審判決，提起上訴，本院判決如左：
    主    文
原判決關於駁回上訴人後開第二項之訴部分及該部分之假執行聲請暨訴訟費用之裁判
均廢棄。
被上訴人應給付上訴人新台幣捌拾萬元。
其餘上訴駁回。
第一、二審訴訟費用由被上訴人負擔百分之三十七，餘由上訴人負擔。
    事    實
甲、上訴人方面：
一、聲明：
 （一）原判決廢棄。
 （二）右廢棄部分，被上訴人應給付上訴人新台幣（下同）二百十五萬元。
 （三）第一、二審訴訟費用皆由被上訴人負擔。
 （四）上訴人願供擔保，請准宣告假執行。
二、陳述：除與原判決記載相同者予以引用外，補稱：
（一）上訴人上訴之聲明第二項原請求被上訴人應給付上訴人三百八十五萬元，茲就
      系爭之一百七十萬元部份，放棄請求。僅餘二筆，即一百三十五萬及八十萬元
      部分，合計二百一十五萬，爰請鈞院准予依民事訴訟法第二百五十五條之規定
      ，減縮訴之聲明第二項為被上訴人應給付上訴人二百一十五萬元。
（二）賭債非債，故為學說與實務所肯認，但此係基於雙方間之債權債務關係而言，
      如欠債之一方，向第三人借貸以清償債款，第三人既係基於借貸關係而向債務
      人請求，債務人即難執所清償之債非債而向第三人為抗辯，原審引用判例與本
      件事實並不相符，適用法令顯有違誤。
（三）原審傳訊証人陶文龍、蔡志成固証稱被上訴人於上訴人經營之店舖內賭博，賭
      債事宜由上訴人處理等情，但亦證稱上訴人並無參予賭博乙事，足証上訴人與
      被上訴人並無賭債之存在。
（四）一百三十五萬元部分，被上訴人賭輸時，開票交給上訴人，上訴人再把支票交
      給黃文成和贏錢的人。其中一百十萬元之支票還沒到期時，黃文成因為缺現金
      ，就拿支票來拜託上訴人，跟上訴人換現金，上訴人就先把一百十萬元付給黃
      文成。上訴人付一百十萬元給黃文成之前，被上訴人並不知道，也沒有叫上訴
      人先付給黃文成；但是上訴人有打電話給被上訴人，叫被上訴人於支票到期時
      要兌現。另外二十五萬元是被上訴人開支票給上訴人時，就跟上訴人換現金，
      上訴人就把現金交給贏錢的人。
（五）八十萬元部分，上訴人確實有將八十萬元交給被上訴人，是被上訴人向上訴人
      借的。
三、證據：除援用第一審所提證據外，提出花蓮第二信用合作社活期性存款明細分類
    帳影本一紙，及聲請訊問證人廖坤逸、陶文龍、蔡志成。
乙、被上訴人方面：
一、聲明：
 （一）上訴駁回。
 （二）訴訟費用由上訴人負擔。
二、陳述：除與原判決記載相同者予以引用外，補稱：
 （一）上訴人請求之款項，都是被上訴人於九十年十月至十二月間，在上訴人主持
       之賭場賭博，輸給上訴人及其他參賭者。上訴人負責處理在場賭客賭債之交
       付事宜，被上訴人贏了，上訴人要負責收錢給被上訴人；被上訴人輸了，要
       交錢給上訴人處理。
 （二）一百三十五萬元部分，是輸給上訴人及其他參賭者之賭債，所開給上訴人之
       支票通通退票。被上訴人並沒有向上訴人借款，請上訴人先為墊付，上訴人
       也沒有拿現金給被上訴人。有無拿錢給贏錢之人，被上訴人不知道。
 （三）八十萬元部分，也是賭債，被上訴人開了好幾張支票交給上訴人，因未能兌
       現，故在支票到期前，請上訴人先為墊付，等於向上訴人借款。上訴人乃交
       付被上訴人現金八十萬元，被上訴人當場支付利息二萬四千元給上訴人，再
       將其餘款項存入吉安鄉農會被上訴人之妻帳戶內予執票人提領。
三、證據：援用第一審所提證據。
    理    由
一、本件上訴人於原審起訴主張依據消費借貸之法律關係，請求上訴人清償借款一百
    三十五萬元、一百七十萬元及八十萬元。其於本院審理時放棄一百七十萬元部分
    之請求，核屬應受判決事項聲明之減縮，依法應予准許。
二、本件上訴人主張：被上訴人曾於上訴人在花蓮經營之當鋪樓上賭博，賭輸時簽發
    其妻紀銹霞名義之花蓮縣吉安鄉農會支票，交給上訴人轉交參賭者。九十一年二
    月間，上訴人應被上訴人之要求，借予一百三十五萬元及八十萬元，替被上訴人
    給付現金給執票人。一百三十五萬元部分，其中一百十萬元之支票還沒到期時，
    黃文成因為缺現金，就拿支票來拜託上訴人，跟上訴人換現金，上訴人就先把一
    百十萬元付給黃文成；另外二十五萬元是被上訴人開支票給上訴人時，就跟上訴
    人換現金，上訴人就把現金交給贏錢的人。八十萬元部分，上訴人確實有將八十
    萬元交給被上訴人是被上訴人向上訴人借的。惟所簽發之支票經上訴人於九十一
    年三月二十九日提示，因存款不足而遭退票，寄發存證信函，亦無結果，爰依據
    消費借貸之法律關係訴請返還借款等情。
三、被上訴人則以：上訴人請求之款項，都是被上訴人於九十年十月至十二月間，在
    上訴人主持之賭場賭博，輸給上訴人及其他參賭者。上訴人負責處理在場賭客賭
    債之交付事宜，被上訴人贏了，上訴人要負責收錢給被上訴人；被上訴人輸了，
    要交錢給上訴人處理。一百三十五萬元部分，是輸給上訴人及其他參賭者之賭債
    ，被上訴人並沒有向上訴人借款，請上訴人先為墊付，上訴人也沒有拿現金給被
    上訴人。有無拿錢給贏錢之人，被上訴人不知道。八十萬元部分，也是賭債，被
    上訴人開了好幾張支票交給上訴人，因未能兌現，故在支票到期前，請上訴人先
    為墊付，等於向上訴人借款。上訴人乃交付被上訴人現金八十萬元，被上訴人當
    場支付利息二萬四千元給上訴人，再將其餘款項存入吉安鄉農會被上訴人之妻帳
    戶內予執票人提領，惟八十萬元還是由上訴人所提領等語置辯。
四、查本件上訴人主張被上訴人曾於上訴人在花蓮經營之當鋪樓上賭博，賭輸時簽發
    其妻紀銹霞名義之花蓮縣吉安鄉農會支票，交給上訴人轉交參賭者，惟所簽發之
    支票經上訴人提示，因存款不足而遭退票等情，業據提出支票影本十二張及退票
    理由單影本二張為證，且為被上訴人所不爭執，堪認為真實。惟上訴人既供陳被
    上訴人所開立之支票金額合計一百三十五萬元部分，其中一百十萬元之支票還沒
    到期時，黃文成因為缺現金，就拿支票向上訴人拜託換現金，上訴人就先把一百
    十萬元付給黃文成，而上訴人付一百十萬元給黃文成之前，被上訴人並不知道，
    也沒有叫上訴人先付給黃文成；足見上訴人係為處理賭客間之賭債，出於自願，
    就被上訴人所開立而尚未到期之支票，先行墊款付給執票人黃文成，既非被上訴
    人叫上訴人先行付款給黃文成，即不成立消費借貸之關係。縱使上訴人有打電話
    給被上訴人，叫被上訴人於支票到期時要兌現，亦不能因此將被上訴人之角色從
    給付票款變成消費借貸之債務人。另外二十五萬元部分，上訴人雖主張被上訴人
    開支票給上訴人時，就跟上訴人換現金，上訴人就把現金交給贏錢的人，惟為被
    上訴人所否認。證人陶文龍雖於本院證稱其知道被上訴人輸錢之部分有拜託上訴
    人拿錢出來，惟又供稱沒有看到上訴人拿錢給被上訴人；證人蔡志成雖證稱聽過
    被上訴人輸錢時曾經開過支票給上訴人，惟亦供稱不清楚兩造間之借貸關係；均
    未能證明被上訴人有向上訴人借貸二十五萬元之事實。則上訴人主張被上訴人向
    其借貸二十五萬元部分，亦不足採。
五、次查上訴人主張被上訴人向其借貸八十萬元，其確有交付被上訴人現金八十萬元
    部分，業經被上訴人自認開了好幾張支票交給上訴人，因未能兌現，故在支票到
    期前，請上訴人先為墊付，等於向上訴人借款，上訴人交付其現金八十萬元，其
    當場支付利息二萬四千元給上訴人，並將其餘款項存入吉安鄉農會其妻帳戶內予
    執票人提領等情無訛。則兩造間就八十萬元之交付，已成立消費借貸之關係。雖
    被上訴人另辯稱八十萬元還是由上訴人所提領等語，惟該款縱由上訴人所提領，
    亦係上訴人本於票據關係而行使執票人之權利，並不影響被上訴人曾向上訴人借
    貸八十萬元之事實。
六、綜上所述，上訴人主張被上訴人向其借貸一百三十五萬元部分，未能舉證證明為
    真實，則上訴人本於消費借貸之法律關係請求被上訴人給付，於法不合，不能准
    許。原審駁回上訴人此部份之請求，即無不合。上訴人求予廢棄，為無理由，應
    予駁回。另兩造間就八十萬元之交付，既已成立消費借貸之關係，則上訴人本於
    消費借貸之法律關係請求被上訴人給付，自應准許。原審就此部分駁回上訴人之
    請求，即有未洽，上訴人求予廢棄改判，為有理由。爰將原判決關於駁回上訴人
    此訴部分之請求及假執行聲請暨訴訟費用之裁判均廢棄，改判被上訴人應給付上
    訴人八十萬元。此部份一經判決即確定，無再聲請假執行之必要，上訴人聲請假
    執行，不能准許，併予駁回。
七、兩造其餘攻擊或防禦方法及未經援用之證據，經本院斟酌後，認為均不足以影響
    本判決之結果，爰不一一贅述，併此敘明。
據上論結，本件上訴為一部有理由，一部無理由，依民事訴訟法第四百四十九條第一
項、第四百五十條、第七十九條，判決如主文。
中       華      民      國      九十二     年     十一    月    十二    日
                                    審判長法官  吳  鴻  章
                                          法官  張  健  河
                                          法官  林  慶  煙
右為正本係照原本作成。
本件不得上訴。
                                    法院書記官  陳  萬  山
中       華      民      國      九十二     年     十一    月    十二    日


司法院資訊處製作；財團法人民間司法改革基金會備份。
